臺灣高等法院臺南分院刑事裁定　　　　　　　九十年度聲再字第二三二號 孝股
　　　再審聲請人
　　　即受判決人　甲○○
右列聲請人因妨害自由等案件，對於本院八十九年度上訴字第八五四號中華民國八十
九年十二月二十九日所為判決（臺灣嘉義地方法院八十八年度訴字七七六號、臺灣嘉
義地方法院檢察署八十八年度偵緝字第二四三、二四五號，八十八年度偵緝字第二四
六號、八十八年度偵字第七六四三號），聲請再審，本院裁定如左：
      主  文
再審之聲請駁回。
      理  由
一、再審聲請人即受判決人甲○○聲請再審意旨略稱：再審聲請人因背信罪案件，經
    鈞院判決有罪後，復經最高法院駁回上訴而確定。茲再審聲請人發現該確定判決
    ，有刑事訴訟法第四百二十條第一項第六款之情事，為此為再審聲請人之利益，
    聲請再審，並敘述理由如下：
（一）大埔鄉農會徵信估價業務承辦員劉玫玲確有於八十三年十二月十二日、八十四
      年九月十三日履勘擔保貸款土地現場，有「嘉義縣大埔鄉農會職員出差報核聯
      」影本可稽。且再審聲請人向大埔鄉農會貸款所得，自八十四年起至八十八年
      止，合計繳息達二千四百零四萬八千三百五十七元，另有「黃金源關係戶繳息
      金額明細表」影本可稽。
（二）本案嘉義地方法院檢察署檢察官在起訴時，除認定再審聲請人非屬農會會員，
      卻利用農會會員勾結承辦人員向農會貸款及有部分貸款有勾結農會承辦人違反
      超貸而涉有背信外。再審聲請人在案件審判過程，即一再辯稱就合夥人黃金源
      向農會洽辦貸款之具體細節與過程並未參與，且未與合夥人黃金源共謀勾結農
      會承辦人員違法高估借款擔保品，向農會超貸或違法貸款，亦未有共同連續偽
      造及共同連續行使偽造私文書之犯行。而原確定判決對公證人起訴書認定再審
      聲請人有利用黃金源共同違反背信罪及偽造私文書之起訴內容，前者認再審聲
      請人有罪，後者認再審聲請人無罪，就同一事實所為兩種判決理由，前後矛盾
      。且原確定判決就再審聲請人行使偽造私文書部分，採信再審聲請人之答辯理
      由，認「再審聲請人對林傳旺、黃耿亮及游崇智將作為貸款人頭之事，應不知
      情」，但就再審聲請人被訴共同背信罪部分，竟不採信再審聲請人就同一事實
      所提出之答辯，而認「再審聲請人對於利用人頭向大埔農會貸款，不僅知情，
      且亦居於主導之地位」，原確定判決之理由嚴重矛盾。
（三）關於公訴人就黃金源向農會洽辦貸款事宜，認定再審聲請人涉有共同背信罪之
      犯罪事實分為二部分，即起訴書認再審聲請人勾結大埔農會承辦人員高估擔
      保品超額貸款；並認再審聲請人勾結農會職員，共同利用農會會員充當非農
      會會員之借款人頭，因此農會職員有違農會信用部業務管理辦法之相關規定，
      而認再審聲請人涉有共同罪。然再審聲請人對黃金源向各農會洽辦貸款事宜，
      並未參與，對具體辦理過程也不知情。另就公訴人認定農會職員同意非農會會
      員利用農會會員為借款人，向農會申請借款，應構成部分，本件一審判決認此
      部分「應不構成背信罪而判決再審聲請人無罪」。然原確定判決卻將此部分事
      實認定農會承辦人員有違法背信，並改判再審聲請人就此部分應成立共同背信
      罪。然依財政部金融局八十九年七月四日台融局（三）第八九二一三六七六號
      函嘉義地方法院結果，就「農會信用部業務管理辦法第十條第一項前段，係限
      制借款人之資格，必須具有農會會員身分，並未限制擔保物提供人必須為會員
      。至於非農會會員利用會員身分貸款，以迴避前開第十條第一項之限制，在該
      會員同意配合辦理下，尚難遽以認定違反上開規定。惟其經辦人員如事先知情
      ，是否構成背信之刑事責任，應不以違反上開辦法第十條第一項規定為主要考
      量因素，而宜審究其有無徵信不實致農會遭受損失之直接因果關係為斷」，曾
      為相關釋令。則非農會會員利用會員身份貸款，如有經會員同意，應不算違反
      農會信用部業務管理辦法第十條第一項之相關規定，若再審聲請人無勾結農會
      承辦人員另有徵信不實之情事，本件應不能認定再審聲請人有共同背信罪。
      既然以農會會員為借款人申請貸款，有經過會員同意，則該件貸款性質應屬農
      會貸款予會員，不能再視為農會貸款予非會員。但原確定判決認定再審聲請人
      此部分有背信犯行，判決內卻對再審聲請人所為上揭辯解理由，在判決理由均
      恝置未論，顯有未當云云。
二、按再審係對確定判決之事實錯誤而為之救濟方法（最高法院著有四十三年台抗字
    第六○號判例足資參照）。又刑事訴訟法第四百二十條第一項第六款所謂「發現
    確實之新證據」，係指該證據於事實審法院判決前業已存在，為法院、當事人所
    不知，不及調查斟酌，至其後始行發現，且就證據本身形式觀察，固不以絕對不
    須經過調查程序為條件，但必須顯然可認為足以動搖原有罪確定判決，而為受判
    決人無罪、免訴、免刑或輕於原判決所認罪名之判決者為限。亦即該「新證據」
    須可認為確實具有足以動搖原確定判決，而對受判決人為更有利判決之「顯然性
    」外，尚須具備該證據係在事實審法院於判決前已存在，因未經發見，不及調查
    斟酌，或審判時未經注意，至其後始行發見之「嶄新性」特質，二者均屬不可或
    缺，倘若未兼備上開學理上所謂「顯然性」與「嶄新性」之二種為聲請再審新證
    據之特性，即不能據為聲請再審之原因，最高法院十九年抗字第八號、四十九年
    臺抗字第七十二號等判例足資參照。
三、本院確定判決以：被告就大埔農會超貸背信、水上農會超貸背信、竹崎農會超貸
    背信部分，均以人頭方式貸款得逞，事証明確，而撤銷原審關於此部分之判決，
    改處再審聲請人有期徒刑二年八月，復經最高法院駁回上訴確定。再審聲請人雖
    以前開情詞置辯，然查：
（一）關於劉玫玲查估不動產及再審聲請人向大埔鄉農會繳納利息二千四百零四萬八
      千三百五十七元部分：
  １、再審聲請人雖以大埔鄉農會徵信估價業務承辦員劉玫玲確有於八十三年十二月
      十二日、八十四年九月十三日履勘擔保貸款土地現場，有「嘉義縣大埔鄉農會
      職員出差報核聯」影本可稽。且再審聲請人向大埔鄉農會貸款所得，自八十四
      年起至八十八年止，合計繳息達二千四百零四萬八千三百五十七元，另有「黃
      金源關係戶繳息金額明細表」影本可稽，而認無背信等犯行云云。
  ２、但查：
    (1)再審聲請人與另案被告黃金源透過大埔農會總幹事白鷹傑之安排與協助，提供
      原確定判決所載之十筆土地為擔保，由被告甲○○與案外人林傳國尋找李天松
      、劉敬忠、黃三義、莊振庸、陳潘冷、黃俐文、林傳旺、黃耿亮、游崇智九位
      人頭，再由白鷹傑協助上開九位人頭取得其與許銘勳、證人何憲二所出具之戶
      長同意書，將上開九位貸款人頭之戶籍分別遷入嘉義縣大埔鄉右開住所，並向
      大埔農會申請貸款，嗣白鷹傑則指示劉玫玲以每戶需貸九百萬元，再以「反推
      」方式估算供擔保土地之估價，貸得八千一百萬元。後因案外人黃耿亮將戶口
      遷出嘉義縣大埔鄉，被告甲○○與黃金源遂再找尋人頭戶黃振堪，由白鷹傑指
      示許銘勳出具戶長同意書，將黃振堪之戶籍遷入嘉義縣大埔鄉右開住所，並指
      示許銘勳引用原先估價不實之案外人黃耿亮不動產估價調查報告表，直接將借
      戶姓名欄所載之「黃耿亮」更改為「黃振堪」，亦借款九百萬元，承受原案外
      人黃耿亮之借款九百萬元。所貸得之八千一百萬元均轉入黃金源設於大埔農會
      之帳戶，再轉入其設於臺灣省合作金庫嘉義支庫帳號00000000000
      000號帳戶後，再由其自上開合作金庫嘉義支庫帳戶領出供被告甲○○等人
      投資週轉用之事實，業據劉玫玲、許銘勳另案於嘉義縣調查站訊問時、偵查中
      及原審審理時，及林玉枝於嘉義縣調查站訊問時，供承不諱，核與黃金源另案
      於嘉義縣調查站訊問時、偵查中與原審審理時所供述之情節大致相符，復有臺
      灣省合作金庫嘉義支庫八十七年九月九日合金嘉營字第三七三四號函一份及所
      附臺灣省合作金庫各類存款分戶交易明細表、匯款單取款憑條、支出與收入傳
      票、現金支出傳票及一次提領現鈔新臺幣壹百萬元以上客戶名單備查簿影本計
      四十一份附於原審卷（見八十七年訴字第三三二號第一八九頁至二三一頁）可
      稽。
    (2)依大埔農會受理不動產抵押及不動產估價辦法第三條第一項第三款之規定，擔
      保放款值最高以時價扣除增值稅後之百分之九十貸放為準，此有大埔農會受理
      不動產抵押及不動產估價辦法一份附於偵查卷可憑（見八十六年度偵字第七七
      三四號偵查卷第九九頁）。查另案被告黃金源於嘉義縣調查站訊問時先則供稱
      ：被告甲○○與我合夥（我僅占十分之一）於八十三年十一月以每坪約一萬元
      價格買得南新段二四八、二四九、五四二、七一二、八七八、八七九及九二三
      號土地云云；惟其後於嘉義縣調查站訊問時又供稱：南新段二四八、二四九、
      五四二、七一二號四筆土地，八十三年公告現值依序為每平方公尺一千三百八
      十元、一千三百八十元、二千二百元及五百六十元不等，實際交易價格約為每
      平方公尺一萬五千元左右；南新段八七八、八七九號土地，八十三年公告現值
      均為每平方公尺五百六十元，實際交易價格約為每平方公尺三千元左右；沙坑
      段二二一、二二二、六二九之一號土地，八十三年公告現值均為每平方公尺三
      百五十元，實際交易價格約為每平方公尺一千八百元左右；南新段九二三號農
      地，係於八十四年三月一日底完成買賣登記，面積為五千二百七十九點八九平
      方公尺約合一千五百六十坪，成交價約一千四百餘萬元等情（見八十六年度他
      字第三五六號偵卷第二十二頁背面、第二十三頁、第六十二頁背面至第六十三
      頁）。而證人即出售上開供擔保之南新段二四八、二四九、五四二、七一二、
      八七八、八七九號六筆土地及未供擔保之南新段七一五、七一八號二筆土地，
      合計八筆土地予被告甲○○、黃金源、案外人林傳國之案外人盧啟祐之胞兄盧
      啟煌到庭證稱：其係利用案外人其弟盧啟祐之名字向糖廠標得上開八筆南新段
      土地，之後又將該八筆土地以一千一百萬元之價格賣給另案被告黃金源，價格
      係以總坪數計算，並未計算每坪之價格等語（見八十七年度訴字第三三二號卷
      卷三第七０六頁背面），並有買賣契約書影本一份、土地登記簿謄本八份附於
      原審八十七年度訴字第三三二號卷可稽（見卷三第七０八頁、第七一二至七二
      九頁）。依該買賣契約書與土地登記簿謄本之內容所示，上開八筆土地之總買
      賣價格為一千一百萬元，總面積為六千七百二十三平方公尺，換算後，平均每
      平方公尺之交易價格約為一千六百三十六元，即本案供擔保之南新段二四八、
      二四九、五四二、七一二、八七八、八七九號六筆土地平均之買賣價格為每平
      方公尺一千六百三十六元，而黃金源上述所供，南新段二四八、二四九、五四
      二、七一二號四筆土地，實際交易價格初則供稱每坪約一萬元，亦即每平方公
      尺約三千零二十五元，後又改稱：每平方公尺約一萬五千元左右，南新段八七
      八、八七九號二筆土地，實際交易價格約為每平方公尺三千元左右，足見黃金
      源上開有關南新段二四八、二四九、五四二、、七一二、八七八、八七九號六
      筆土地之買賣價格之供述明顯偏高，尚難採信，應以證人盧啟煌之證言為可採
      ，故上開南新段二四八、二四九、五四二、七一二、八七八、八七九號六筆土
      地，其實際之交易價格每平方公尺僅約為一千六百三十六元。被告甲○○與黃
      金源等人合資購買供擔保之上開南新段二四八、二四九、五四二、七一二、八
      七八、八七九及九二三號七筆土地與沙坑段六二九之一、二二一、二二二號三
      筆土地，合計十筆土地，總面積為三萬一千六百三十二平方公尺，有上開十筆
      土地之土地登記簿謄本十份附於偵查卷可按（見八十六年度偵字第七七三四號
      偵查卷第三四、四三、四０、三七、七二、二七、四九、一七、二一、二０頁
      ），其中南新段二四八、二四九、五四二、七一二、八七八、八七九號六筆土
      地，以證人盧啟煌實際交易價格每平方公尺一千六百三十六元計算，乘以該六
      筆土地總面積五九九五‧九七平方公尺，實際總交易價格約為九百八十萬九千
      四百零七元；其中南新段九二三號一筆土地，以黃金源所供實際交易價格約為
      一千四百萬元計算，其中沙坑段六二九之一、二二一、二二二號三筆土地，以
      黃金源所供實際交易價格約為每平方公尺一千八百元，乘以該三筆土地總面積
      一萬零八百一十二平方公尺，實際總交易價格約為一千九百四十六萬一千六百
      元，故上開十筆土地實際買賣總價金應僅四千三百二十七萬一千零七元左右，
      且被告甲○○等人購買上開十筆土地之時間，均約在八十三年六月至八十四年
      間，與其等利用李天松、劉敬忠、黃三義、莊振庸、陳潘冷、黃俐文、林傳旺
      、黃耿亮、游崇智九名人頭向大埔農會申請貸款之時間相隔甚近，顯見當時該
      十筆土地之時價約在四千三百二十七萬一千零七元左右。本案另案被告白鷹傑
      、林玉枝、白蘇秀卿、劉玫玲與許銘勳未依該農會上開估價辦法之規定，以擔
      保品之時價扣除土地增值稅核貸九成作為放款之最高限額，反而對被告甲○○
      所提供之李天松、劉敬忠、黃三義、莊振庸、陳潘冷、黃俐文、林傳旺、黃耿
      亮、游崇智九名人頭戶，每戶均核貸九百萬元，合計貸出八千一百萬元，與上
      開供擔保之十筆土地購買之總價格差距三千七百七十二萬八千九百九十三元，
      其違法估價超貸之情形至為明顯。又劉玫玲因遵照白鷹傑之指示，為使李天松
      、劉敬忠、黃三義、莊振庸、陳潘冷、黃俐文、林傳旺、黃耿亮、游崇智九名
      人頭戶，每戶均能貸款九百萬元，故以「反推」之方法估定上開十筆供擔保土
      地之價格之事實，業據劉玫玲於嘉義縣調查站訊問時、偵查中及原審另案審理
      時供承甚詳，復有不動產調查表影本九份附於偵查卷可稽（見八十六年度偵字
      第七七三四號偵查卷第六、十一、二四、三一、四六、五四、六二、六九、七
      六頁）。依上開九份不動產調查報告表之內容所示，南新段二四八、二四九、
      五四二、七一二號四筆土地，係供作人頭戶另案被告黃三義借款九百萬元之擔
      保，設定一千零八十萬元之最高限額抵押權予大埔農會，劉玫玲將該四筆土均
      核估為每平方公尺三萬元，分別提高為當時公告現值之十四至五十三倍不等，
      約為實際交易價格之十八倍；南新段八七八、八七九號土地，其中南新段八七
      八號土地作為證人即人頭戶林傳旺借款九百萬之擔保，設定一千零八十萬元之
      最高限額抵押權予大埔農會，南新段八七九號土地，分別供作另案被告即人頭
      戶劉敬忠、李天松各借款九百萬元之擔保，設定第一及第二順位之最高限額抵
      押權各一千零八十萬元予大埔農會，劉玫玲將該二筆土地核估為每平方公尺三
      萬元，為公告現值之五十三倍，約為實際交易價格之十八倍；南新段九二三號
      土地，係供作人頭戶莊振庸、黃耿亮、游崇智、陳潘冷各借款九百萬之擔保，
      並分別設定第一、二、三、四順位各一千零八十萬之最高限額抵押權予大埔農
      會，劉玫玲將該筆土地核估為每平方公尺一萬九千元，約為當時公告現值八百
      四十元之二十三倍，約為實際交易價格之七倍；沙坑段二二一、二二二、六二
      九之一號三筆土地，係供作人頭戶黃俐文借款九百萬之擔保，設定一千零八十
      萬元之最高限額抵押權予大埔農會，劉玫玲將該三筆土地均核估為每平方公尺
      二千五百元，為公告現值之七倍，實際交易價格之一‧四倍。由上開說明，可
      明顯看出同係南新段之土地，劉玫玲將南新段九二三號土地估為每平方公尺一
      萬九千元，而將其餘同段二四八、二四九、五四二、七一二、八七八、八七九
      號之土地則均估為每平方公尺三萬元，每平方公尺相差一萬一千元，同一地段
      之土地估價竟有如此巨大之差異，劉玫玲以反推方式估價之情形十分明顯。參
      以上開十筆土地經原審函請嘉義縣政府鑑定八十四年間土地之現值之結果，上
      開南新段七筆土地之價格每平方公尺僅在一千四百元至二千八百元之間，遠低
      於劉玫玲所估之一萬九千元至三萬元之間；上開沙坑段三筆土地之價格每平方
      公尺僅在四百至五百元之間，遠低於劉玫玲所估之二千五百元，此有臺灣省嘉
      義縣政府八十七年十一月四日八七府地價字第一三六三七二號函一份及所附土
      地價格鑑定書附於原審卷可佐（見八十七年訴字第三三二號卷二第四七二至四
      七四頁），是白鷹傑與劉玫玲為使被告甲○○等人所提供之九位人頭貸款戶均
      能各貸款九百萬元，以反推之方法計算擔保不動產之價格，違背其任務高估違
      法核准超貸之事實，至為灼然。
    (3)則原確定判決依上開証據資料認劉玫玲以「反推方式高估該十筆土地之價格」
      ，已詳述其認定之証據及理由。則縱令劉玫玲於八十三年十二月十二日、八十
      四年九月十三日履勘該土地現場，並有出差報核聯可稽，亦難以此即認劉玫玲
      已確實查估該不動產。況依該出差報核聯僅記明劉玫玲於何時至何地，而就劉
      玫玲至該地後如何詳細查估土地價格，則無支字片語；且觀之劉玫玲既受白鷹
      傑之指示，則其至土地現場，亦僅為符合不動產現場訪視之程序，尚難以此據
      為再審聲請人有利之証據。
    (4)再審聲請人雖又辯稱其已繳納利息高達二千餘萬元云云，並提出繳息明細表為
      証。但查本件核貸金額總計八千一百萬元，迄至八十九年四月二十八日，再審
      聲請人所貸款之金額尚有八千零九十七萬元之本金未還，而原提供擔保之十筆
      土地又經高估，則大埔鄉農會因本件貸款案確受有損害甚明，再審聲請人所稱
      已繳納利息二千多萬元云云，亦難據此而認具有足以動搖原確定判決，而對受
      判決人為更有利判決之「顯然性」。
（二）關於原確定判決就再審聲請人涉犯行使偽造私文書部分認無証據証明，而有無
      罪之事實；另共同背信部分則認有罪部分：
    (1)再審聲請人所辯：「原確定判決就再審聲請人行使偽造私文書部分，採信再審
      聲請人之答辯理由，認「再審聲請人對林傳旺、黃耿亮及游崇智將作為貸款人
      頭之事，應不知情」，但就再審聲請人被訴共同背信罪部分，竟不採信再審聲
      請人就同一事實所提出之答辯，而認「再審聲請人對於利用人頭向大埔農會貸
      款，不僅知情，且亦居於主導之地位，原確定判決之理由嚴重矛盾」等語。
    (2)查原確定判決認再審聲請人行使偽造私文書部分無罪，係以：證人林傳旺、黃
      耿亮、游崇智三人係因案外人林傳國以佯稱要增加幽靈人口，以便其競選大埔
      農會代表為由，始將其等之身分證或戶籍資料交給案外人林傳國，並不知要貸
      款之事實，業據證人林傳旺、黃耿亮及游崇智在嘉義縣調查站偵訊時、偵查中
      及原審法院審理時證述屬實。而另案被告黃金源於原審法院另案審理時亦供稱
      ：證人林傳旺、黃耿亮及游崇智三人之資料係由案外人林傳國交給其等語，顯
      見證人林傳旺、黃耿亮及游崇智並非再審聲請人所找來之貸款人頭戶，加以本
      案貸款案相關之戶口遷移及申請貸款事宜，均係由再審聲請人委由另案被告黃
      金源辦理，並非再審聲請人親自為之，衡諸常理，再審聲請人對於證人林傳旺
      、黃耿亮及游崇智將作為貸款人頭之事應不知情，公訴人僅因證人林傳旺、黃
      耿亮及游崇智係充作再審聲請人之貸款人頭戶，即遽認再審聲請人與另案被告
  白鷹傑、黃金源、林玉枝及劉玫玲共犯連續行使偽造私文書之罪，尚有未恰。
      此外，復查無其他積極證據足資證明再審聲請人確有公訴人所指之共同連續行
      使偽造私文書犯行等情為由，而不能証明再審聲請人此部分之犯行。
    (3)則依原確定判決上開所述，再審聲請人未涉及此部分之犯行，係因証人林傳旺
      、黃耿祝、游崇智三人均係因案外人林傳國以佯稱農會代表為由，始將其等之
      身分證或戶籍資料交給案外人林傳國，並不知要貸款之事實，則就此部分尚無
      証據証明再審聲請人知悉，而有何共犯行使偽造私文書之犯行。核與原確定判
      決所認定再審聲請人共同背信部分，已詳述其認定之理由，並非僅依再審聲請
      人之答辯而為認定之唯一依據，是再審聲請人上開所辯，亦無足取。
（三）關於財政部金融局八十九年七月四日台融局（三）第八九二一三六七六號函部
      分：
    (1)再審聲請人雖以：依財政部金融局八十九年七月四日台融局（三）第八九二一
      三六七六號函嘉義地方法院結果，就「農會信用部業務管理辦法第十條第一項
      前段，係限制借款人之資格，必須具有農會會員身分，並未限制擔保物提供人
      必須為會員。至於非農會會員利用會員身分貸款，以迴避前開第十條第一項之
      限制，在該會員同意配合辦理下，尚難遽以認定違反上開規定。惟其經辦人員
      如事先知情，是否構成背信之刑事責任，應不以違反上開辦法第十條第一項規
      定為主要考量因素，而宜審究其有無徵信不實致農會遭受損失之直接因果關係
      為斷」，曾為相關釋令。則非農會會員利用會員身份貸款，如有經會員同意，
      應不算違反農會信用部業務管理辦法第十條第一項之相關規定，若再審聲請人
      無勾結農會承辦人員另有徵信不實之情事，本件應不能証認定再審聲請人有共
      同背信罪。既然以農會會員為借款人申請貸款，有經過會員同意，則該件貸款
      性質應屬農會貸款予會員，不能再視為農會貸款予非會員。但原確定判決認定
      再審聲請人此部分有背信犯行，判決內卻對再審聲請人所為上揭辯解理由，在
      判決理由均恝置未論，顯有未當云云。
    (2)惟查原審法院係於八十九年六月二十八日宣判，則再審聲請人所稱財政部金融
      局曾於八十九年七月四日以台融局（三）第八九二一三六七六號函原審法院云
      云，已在原審法院宣示判決之後；再經本院調取臺灣嘉義地方法院八十八年度
      訴字第三六八號判決所載，再審聲請人所稱之此函係附於該案原審第四卷第八
      二一頁），有該判決書可稽。足見再審聲請人所稱之該函並未存在於本院上訴
      審之卷証資料內，而為上訴審所漏未審酌。再縱令財政部金融局曾另案函覆原
      審法院，但按法官依據法律獨立審判，各機關依其職掌就有關法規為釋示之行
      政命令，法官於審判案件時，固可予以引用，但仍得依據法律，表示適當之不
      同見解，並不受其拘束，大法官釋字第二一六號解釋可資參照。經查大埔農會
      超貸部分，原確定判決除依上開辦法認定再審聲請人有共同背信外，另以劉玫
      玲、白鷹傑、黃金源、盧啟煌等人之前開証詞及綜合全卷之証述資料，詳述認
      定共同背信之理由，自難以上開財政部分金融局就上開辦法所為之解釋，即認
      有何拘束原判決法院之效力，並據為有利再審聲請人之証據，而認為足以動搖
      原有罪確定判決。
    (3)再查關於水上鄉農會背信部分：原確定判決除依據上開管理辦法而認「農會信
      用部業務管理辦法第十條、第十二條之規定，一般人須申請加入為農會會員、
      贊助會員後，農會信用部始得辦理放款，故對非屬農會會員或贊助會員之人擬
      利用農會之會員或贊助會員充當貸款人頭向農會貸款時，農會信用部之放款承
      辦人員，如事先知悉該事實，依法均不得同意放款，否則即係違法放款。又依
      規定非農會會員不得向農會貸款，且辦理放款時，如事先知悉會員充當其他非
      會員之貸款人頭時，縱使有提供足額之擔保品，亦不得放款，且每名會員貸款
      額度亦有一定限度，以分散貸款風險，對此立論亦為另案被告林水炎於八十八
      年五月四日之偵查中所肯認。而本件另案被告林水炎、林永陣、王明昇、賴健
      榮及林坤泰等人於辦理吳福來、李溪中、葉萬順、龔銘世、羅錦稻、呂清溪、
      吳順益、李民、黃三倧、曾文淋之貸款時，事先均明知其等均係非水上農會會
      員之再審聲請人之貸款人頭，竟仍故意同意核准貸款給吳福來等人，並均交由
      再審聲請人一人運用。致迄八十九年十一月十日止，再審聲請人所貸款之金額
      尚有二億零七百零七萬一千一百七十元未還，此有水上農會八九水農信字第二
      七七六號函一紙在卷可按，其等所為已違背其任務，致生損害於水上農會，應
      足認定。且再審聲請人並非農會會員，而以人頭向農會貸款，所有貸得款項集
      中其一人運用，因而增加農會集中鉅額放款之風險，從而，農會辦理放款時，
      如事先明知會員充當其他非農會會員之貸款人頭時，縱使有足額之擔保品，亦
      不得放款，此為農會信用部業務管理辦法第十條、第十二條所明定，已如上述
      。是再審聲請人縱令已提供足額之擔保品，依據上開規定，水上農會仍不得貸
      放與非農會會員之貸款人頭。何況，本件水上農會貸放之結果，迄今已造成二
      億多元之呆帳尚未清償，益證另案被告林水炎、林永陣、王明昇、賴健榮及林
      坤泰等人所為已違背其任務，致生損害於水上農會，亦堪認定等語，彼等前開
      辯解洵無可採」。
    (4)另關於竹崎鄉農會貸款部分：原確定判決係以「竹崎農會放款組組長林聰賢於
      檢察官偵查中，否認有何犯行，辯稱：伊辦理貸款時，並不知到洪添境係甲○
      ○之人頭云云。然查；林聰賢於調查局八十六年四月八日調查時供稱：伊擔任
      竹崎農會之放款組組長，洪添境有於八十二年四月、八十四年七月及八十五年
      八月，向竹崎農會申請貸款共一千三百五十萬元，伊擔任放款組長，負責申請
      書、不動產查估表、徵信調查表等資料之審核工作，於洪添境申請貸款時，伊
      即已知悉他是甲○○之人頭等語。又洪添境於調查局八十六年一月十一日之調
      查中供稱：於八十二年及八十四年間，甲○○有借用伊之名義向竹崎農會辦理
      貸款，貸款所得款項均由甲○○取走，至於金額多少伊不清楚，利息均由甲○
      ○負責繳納，而前述貸款係由竹崎農會放款承辦人林聰賢持相關貸款文件給伊
      蓋章及辦手續，故林聰賢應知道伊係甲○○之貸款人頭等語。足證林聰賢所稱
      辦理貸款時，不知道洪添境係甲○○之人頭云云，無非係事後卸責之辭，不足
      採信。再審聲請人以上開土地提供擔保，並以洪添境名義向竹崎農會共貸得一
      千三百五十萬元，惟迄八十九年十一月十三日止，尚積欠該農會三百九十二萬
      四千二百五十一元，有竹崎農會八九竹信字第三四○九號函一份附卷可稽，參
      酌前揭有關農會信用部業務管理辦法第十條、第十二條之規定之說明，林聰賢
      明知再審聲請人並非該農會之會員，又事先已知悉再審聲請人借用洪添境之名
      義向竹崎農會辦理貸款，已如上述，從而再審聲請人與洪添境及林聰賢間共同
      涉犯背信罪嫌，亦堪予認定」。
    (5)原確定判決就水上鄉農會、竹崎鄉農會貸款部分均已詳敘認定犯罪事實之依據
      及憑以認定之理由，並就前開「管理辦法」本於對法律之確信而為解釋，自難
      以前開財政部金融局之函文，即認原確定判決有何判決不備理由之處，而足以
      為再審聲請人有利之認定。
（四）綜上所述，原確定判決已詳敘認定犯罪事實之依據及憑以認定之理由，並對再
      審聲請人否認犯罪之辯詞，如何不足採信，均已依據卷內資料予以指駁及說明
      ，有本院八十九年度上訴字第八五四號判決可按。再審聲請人上述再審理由，
      或為對原確定判決認定事實之爭辯，或為對原確定判決依法對於「管理辦法」
      所為解釋之指摘，或為聲請人因對有利之主張為原確定判決所不採，事後提出
      證明，以圖證實在本院前審所為有利之主張為真實等情，揆諸前開說明，均不
      具足以動搖原確定判決，而對受判決人為更有利判決之「顯然性」，核與刑事
      訴訟法第四百二十條第一項第六款之再審要件不合，再審聲請人聲請再審，難
      認為有理由，應予駁回。
四、據上論斷，應依刑事訴訟法第四百三十四條第一項，裁定如主文。
中      華      民      國    九十一    年      四      月     三十     日
                                     臺灣高等法院臺南分院刑事第五庭
                                             審判長法官  鄭  文  肅
                                                   法官  王  浦  傑
                                                   法官  陳  珍  如
右正本證明與原本無異。
如不服本裁定應於送達後五日內向本院提出抗告狀。
                                             法院書記官  周  美  莉
中      華      民      國    九十一    年      五     月      二     日
